【裁判字號】    98,消債更,319
【裁判日期】    981230
【裁判案由】    更生事件
【裁判全文】
臺灣臺南地方法院民事裁定           98年度消債更字第319號
聲請人  甲○○
上列聲請人依消費者債務清理條例，聲請更生事件，本院裁定如
下：
    主    文
聲請駁回。
聲請費用由聲請人負擔。
    理    由
一、本件聲請意旨略以：聲請人即債務人甲○○因有不能清償情
    事，曾依中華民國銀行公會會員辦理消費金融案件無擔保債
    務協商機制就協商條件「自民國95年6月起，分100期，利率
    0%，每月應繳納為新台幣（下同）11,764元」成立協商。惟
    聲請人當時平均每月薪資僅為28,071元左右，扣除每月必要
    之基本生活費用、父親及母親之扶養費用等，共計約為
    27,216元，已不足負擔協商還款金額。聲請人並非主觀上惡
    意不履行協商條件，而係該協商條件對於聲請人過於嚴苛，
    根本無法支應基本生活開銷，遑論最低基本生活品質，致使
    聲請人最後不得不毀諾，聲請人實有不可歸責於己之事由，
    致履行原協商內容有重大困難，且無擔保或無優先權之債務
    總額未逾1,200萬元，復未經法院裁定開始清算程序或宣告
    破產，爰向本院聲請更生等語。
二、按消費者債務清理條例之所以賦予債務人得選擇以重建型之
    更生程序或清算型之清算程序清理其債務，係欲藉以妥適調
    整債務人與債權人及其他利害關係人間之權利義務關係，保
    障債權人獲得公平受償，並謀求消費者經濟生活之更生及社
    會經濟之健全發展；惟若債務人履行債務並無困難，僅係為
    圖謀減免債務，而不為債務之履行，自有違債權契約為誠信
    契約之本旨；又在債務人已積欠債權人債務之情形下，如債
    權人已提出得分期清償之債務清償方案，而債務人在得維持
    基本生活條件之情形下，並非無法履行該債務清償方案，卻
    仍圖如往常般之消費行為，自難認已不能清償債務或有不能
    清償之虞，自不應賦予債務人得依消費者債務清理條例聲請
    更生或清算程序清理其債務。
三、聲請人前揭主張，固據提出財產及收入狀況說明書、債權人
    清冊、財團法人金融聯合徵信中心之當事人綜合信用報告、
    協議書及無擔保債務還款計畫等為憑，惟查：
（一）聲請人於消費者債務清理條例施行前，曾依金融主管機關
      協調成立之中華民國銀行公會會員辦理消費金融案件無擔
      保債務協商機制與金融機構於95年5月間成立協商， 當時
      聲請人之無擔保債務總額為1,176,394元，每月應償還
      11,764元，分100期，利率0%，有協議書、無擔保債務還
      款計畫書附卷可稽。
（二）嗣聲請人自承於98年3月間已與 最大債權銀行台新銀行進
      行個別一致性協商， 並就積欠之債務達成分160期、0%利
      率方式償還，每月需清償2,481元，又聲請人共積欠債權
      銀行計746,906元，若依此還款條件清償，每月需清償
      4,668元等語，此有聲請人陳報狀1紙及聲請人提出之個別
      協商一致性方案協議書可憑。聲請人既已同意該協商條件
      並已簽署，自應本於誠實信賴原則，按其能力妥適調整聲
      請人與債權人及其他利害關係人間之權利義務關係，而本
      院審酌聲請人為更生或清算之准否，自應以該新方案為判
      斷是否符合消費者債務清理條例聲請更生規定之基礎。是
      本院逕依聲請人所自承之協商還款條件計算，聲請人每月
      應支付之分期款為4,668元。
（三）聲請人每月得用以清償債務之金額明細如下：
    1.收入明細：聲請人每月薪資收入約32,453元（參卷附本院
      依職權調閱聲請人之稅務電子閘門財產所得調件明細表計
      算97年度之月平均薪資）。
    2.必要支出明細如下：
      (1)參酌行政院內政部所公告98年度台灣省低收入戶最低生
        活費用每人每月為9,829元， 該生活費標準係按照政府
        最近一年平均每人消費支出（包括食品費、衣著鞋襪費
        、房租水電費、家居管理費、醫療保健費、交通通訊費
        、娛樂教育費及雜項支出）百分之60訂定，有內政部頒
        布歷年最低生活費一覽表可憑。是認聲請人每月必要生
        活費用，依上開標準以每月9,829元計算為適當。
      (2)聲請人主張因其父親年事已高且領有輕度殘障手冊，而
        95年聲請協商時，其弟黃幸橙尚在軍中服役，故聲請人
        每月扶養父親及母親 分別支出7,072元、10,072元實屬
        必要云云。按「負扶養義務者有數人時，應依左列順序
        定其履行義務之人：一、直系血親卑親屬……」；負扶
        養義務者有數人而其親等同一時，應各依其經濟能力，
        分擔義務，民法第1115條定有明文。查聲請人之父黃慶
        賀為32年10月21日生，並領有殘障手冊一節，有聲請人
        提出其父之戶籍謄本及中華民國身心障礙手冊在卷足憑
        ，經本院審酌確有受扶養之必要，惟聲請人尚有弟弟黃
        幸橙及同父異母之姐姐黃淑卿，則聲請人之父扶養費用
        理應由聲請人及其姐弟等3人共同分擔； 又聲請人之母
        曾蜜尚未達法定退休年齡，非無謀生能力，縱認其母確
        有受扶養之必要， 惟聲請人尚有弟弟黃幸橙1人，則聲
        請人之母扶養費用理應由聲請人姊弟2人共同分擔， 雖
        聲請人於聲請狀自述其姊黃淑卿已出嫁且無收入，而其
        弟黃幸橙95年尚在軍中服役，無法負擔雙親之扶養費云
        云， 然聲請人嗣稱其弟已於96年2月退伍，自可分擔雙
        親之扶養費。況子女扶養父母之義務為法定，不因任何
        原因而免除，且負扶養義務者各依其經濟能力分擔扶養
        義務亦如上述，聲請人既已高額負債，亦無由聲請人全
        額負擔其雙親扶養費之理。而聲請人與其雙親未同住，
        有聲請人提出其父、母親之戶籍謄本在卷足稽，則聲請
        人對其父、母親之扶養費用應參酌內政部所公告98年度
        台灣省低收入戶最低生活費用 以每人每月為9,829元為
        適當，故聲請人父親之扶養費支出 應以3,276元【計算
        式：9,8293＝3,276】， 聲請人母親之扶養費支出應
        以4,915元【計算式：9,8292＝4,915】為合理。
      (3)合計：18,020元【計算式：9,829（抗告人每月生活費
        用）＋3,276元（抗告人每月支出其父親之扶養費）＋
        4,915元（抗告人每月支出其母親之扶養費）＝18,020
        元】。
    3.結算：聲請人每月收入為32,453元，扣除其必要生活支出
      18,020元後，其每月得用以支付債務之金額為14,433元。
（四）聲請人之資產：依本院職權調閱聲請人96、97年度稅務電
      子閘門財產所得調件明細表所示，聲請人名下並無財產。
（五）綜上，聲請人每月得以支付債務之金額為14,433元，依聲
      請人98年7月9日陳報狀自陳債權人台新銀行所提出之個別
      協商一致性方案「分160期、0%利率、月繳2,481元」，若
      依此條件計算聲請人每月需清償全部債權銀行協商款總額
      為4,668元 （以下簡稱系爭債務清償方案），是認聲請人
      應有能力按期履行系爭債務清償方案，並維持基本生活開
      支。從而，聲請人主張其不能清償債務或有不能清償之虞
      云云，不足採信。
（六）至於聲請人另稱遭富邦銀行扣薪三分之一，致無法負擔協
      商還款方案等情。查聲請人若與最大債權銀行成立協商，
      則依銀行公會97年7月18日 之決議第21頁第6項第1款規定
      ：「已進行扣薪之案件仍應納入協商，執行扣薪之債權人
      自最大債權金融機構『簽約完成日』起5個營業日內停止
      扣薪作業……」，依上開銀行公會決議，聲請人與最大債
      權金融機構成立協商後，其他債權銀行亦會聲請停止執行
      扣薪，是聲請人再執遭扣薪乙事而主張無力清償，難謂有
      據。況聲請人每月得以支付債務之金額扣除每月需支付之
      協商款項後，尚有餘額9,765元【14,433元－4,668元＝
      9,765元】，應認足夠聲請人履行富邦銀行所提之還款條
      件，則聲請人自當戮力還款，與債權銀行達成還款協議。
四、末按債務人需有不能清償債務或有不能清償之虞者，始得依
    消費者債務清理條例聲請更生程序清理其債務，消費者債務
    清理條例第3 條定有明文。本件聲請人既非不能清償債務或
    有不能清償之虞，則其所為本件更生之聲請，於法無據，不
    應准許。
五、依消費者債務清理條例第15條，民事訴訟法第95條、第78條
    裁定如主文。
中    華    民    國    98    年    12    月    30    日
                          臺灣臺南地方法院民事第二庭
                              法  官  張 麗 娟
上為正本，係照原本作成。
如不服本裁定，應於裁定送達後10日內向本院提出抗告狀（須附
具繕本），並應繳納抗告費新台幣1,000元。
中    華    民    國    98    年    12    月    30    日
                              書記官  楊 宗 倫

司法院資訊處製作；財團法人民間司法改革基金會備份。
